臺灣臺南地方法院民事判決
109年度簡上字第296號
上  訴  人  林金海  
訴訟代理人  李育禹律師
            曾靖雯律師
            陳映青律師
被 上 訴人  林許玉枝
訴訟代理人  陳文忠律師
            蔡青芬律師
被 上 訴人  林榮進  
            林峰名  
            林黃菊即林大村之承受訴訟人

上  一  人
訴訟代理人  黃信儒  
上列當事人間請求確認通行權存在事件，上訴人對於本院柳營簡
易庭民國109年9月30日所為第一審判決（109年度營簡字第381號
）提起上訴，本院於民國110年7月21日言詞辯論終結，判決如下
：
    主    文
上訴駁回。
第二審訴訟費用由上訴人負擔。
    事實及理由
壹、程序方面：
一、上訴人提起上訴後，原審被告林大村於第二審訴訟繫屬中死
    亡，其繼承人林黃菊已辦理本件訟爭土地之繼承登記並具狀
    聲明承受訴訟，核與民事訴訟法規定無不符，已生承受訴訟
    之效力，先為敘明。　　
二、按確認之訴非原告有即受確認判決之法律上利益者，不得提
    起。所謂即受確認判決之法律上利益，係指法律關係之存否
    不明確，原告主觀上認其在法律上之地位有不安之狀態存在
    ，且此種不安之狀態，能以確認判決將之除去者而言，若縱
    經法院判決確認，亦不能除去其不安之狀態者，即難認有受
    確認判決之法律上利益（最高法院52年台上字第1240號判決
    意旨參照）。本件上訴人先位之訴部分，主張其對被上訴人
    林許玉枝、林榮進、林黃菊、林峰名所有依序坐落臺南市佳
    里區子龍段805、805之32、805之31、805之30地號土地（以
    下分稱系爭805、805之32、805之31、805之30地號土地）上
    ，分別如原判決附圖一(下稱附圖一）所示編號F、H1
　　、H2、H3部分，面積合計188.69平方公尺【計算式：142.75
　　平方公尺＋15.11平方公尺＋15.31平方公尺＋15.52平方公尺＝1
    88.69平方公尺】之土地有通行權存在；備位之訴部分
　　，主張其對林許玉枝所有系爭805地號土地上如原判決附圖
    二（下稱附圖二）所示編號E部分之土地有通行權存在，為
    林許玉枝及林黃菊所否認，而林榮進、林峰名雖未到庭表示
    是否同意上訴人之通行，然上開土地現況仍有鐵皮柵欄、圍
    籬等物，應認其二人亦無同意上訴人通行之意思，堪認兩造
    就上訴人通行土地之權利存否，已有不明確之狀態，致上訴
    人法律上之地位有不安之危險，且得以判決除去，上訴人自
    得提起本件確認之訴，亦為敘明。
三、林榮進、林峰名經合法通知，無正當理由未於言詞辯論期日
    到場，核無民事訴訟法第386條所列各款情形，爰依上訴人
    之聲請，由其一造辯論而為判決。
貳、實體方面：
一、上訴人主張：
  ㈠先位聲明部分：
　　⒈系爭805之29地號土地為上訴人所有，系爭805、805之32、
      805之31、805之30地號土地則分別為林許玉枝、林榮進、
      林黃菊、林峰名所有，上開5筆土地互有相鄰，均係於106
      年8月30日經本院105年度簡上字第46號（下稱系爭前案）
      判決分割自原臺南市○○區○○段000地號土地（
　　　下稱原805地號土地）。系爭805之29地號土地分割後，對
　　　外即無適宜通路可與公路連結，前案考量上開因素，已於
　　　判決理由中載明附留如附圖一所示編號F、HI、H2、H3部
      分之土地供作通行，因被上訴人均未就前案判決提起上訴
　　　，足認兩造均默示同意上開共有物之管理方法，縱扣除前
      案言詞辯論期日未到庭之林榮進，該通行協議亦得超過原
      805地號土地半數共有人及應有部分之同意，依民法第820
　　　條第1項規定，已成立意定通行權之約定，上訴人亦係因
      有上開通行權之協議，才同意分配現系爭805之29地號土
      地之位置，因此原805地號土地判決分割後，被上訴人自
      應受該協議管理方法之拘束。惟前案判決確定迄今，被上
      訴人均未將上開供作通行使用之土地騰出，其上仍有鐵皮
      柵欄、圍籬等地上物，阻礙上訴人通行。為此，先位之訴
      部分，依兩造間意定通行權之約定及民法第820條第1項規
      定，請求確認對被上訴人所有如附圖一所示編號F、H1、H
      2、H3部分之土地有通行權存在。
　　⒉兩造於系爭前案中就原805地號土地分割後之通行範圍已達
      成協議：
　　　⑴兩造雖係於分割前協議，然該協議並非為於土地尚未分
        割前以維持共有關係為前提之分管協議，而係為考量日
        後土地分割後之通行問題而為協議，原判決以最高法院
        107年度台上字第879號判決意旨認定，兩造於系爭前案
        請求分割共有物，應解為終止分管契約之意思，顯然認
        事用法有所違誤。
　　　⑵系爭前案中的協議通行為林許玉枝所主張，林榮進、林
        大村、林峰名亦因而分別獲得補償，被上訴人於收受該
        案判決後亦未提起上訴，而林許玉枝於該案106年8月17
　　　　日言詞辯論期日時稱：「F部分給我，我願意提供出來
        給他們作通行使用」，林峰名之訴訟代理人林銘祥則稱
　　　　：「我也是要有路出來，我有同意提供部分土地供道路
　　　　使用」，林大村之訴訟代理人黃信儒亦稱：「萬一採上
　　　　訴人方案，也是能同意土地供道路使用」，足認除林榮
　　　　進外，兩造對通行與否之必要之點有所合意，是依民法
　　　　第153條規定，兩造就協議通行部分已成立意定通行，
        原判決將通行方法、是否將開設道路、供通行之期間、
　　　　有無對價等情誤認為通行協議之必要之點，顯有違誤。
        縱林榮進未於前案之言詞辯論期日到場，然扣除林榮進
　　　　，兩造於共有物分割前之協議，仍符合民法第820條第1
        項規定共有人過半數及應有部分過半數之同意，各共有
        人即應受該協議拘束。原審未查此情，以林榮進於前案
        未到庭，逕認兩造間無達成協議，亦有未洽。
  ㈡備位聲明部分：
　　⒈退步言，倘本院認兩造間無意定通行權之約定存在，上訴
      人亦得依民法第789條第1項前段規定，請求通行他分割人
      即林許玉枝所有之系爭805地號土地，復備位依民法第789
      條第1項前段即法定通行權之規定，請求通行林許玉枝所
      有系爭805地號土地内如附圖二所示編號E部分之土地。
　　⒉林許玉枝雖以坐落同段803地號土地如原判決附圖三（下稱
      附圖三）編號G部分、面積120平方公尺之土地現為私設巷
      道，作為通路使用為由，辯稱系爭805之29地號土地已非
      袋地等語。然依最高法院107年度台上字第1613號民事判
      決意旨及臺灣高等法院臺南分院102年度上字第191號民
　　　事判決意旨，判斷土地是否為袋地，並非以土地與公路是
　　　否有聯絡為已足，尚須判斷是否能為通常之使用，而上訴
　　　人所有系爭805之29土地，雖可通行至803地號土地，惟上
　　　訴人現已非系爭803地號土地之共有人，且訴外人林政輝
      即系爭803地號土地之共有人出具不同意書表明不同意共
      有人以外之人通行，倘日後系爭803地號土地之共有人再
      有更易，第三人不同意通行，且803地號土地為乙種建築
      用地，亦無法供通行使用，故應依前案判決理由所載之方
　　　式通行，始能簡化上開相鄰土地間之法律關係。再者，80
　　　3地號土地現實上處於通行狀態係因上訴人所主張之通行
      範圍均被阻隔無法通行，為被上訴人所導致之結果，如以
　　　此認為上訴人無須通行被上訴人等人土地至公路，無疑是
　　　倒果為因。
　　⒊原判決另稱上訴人主張系爭805之29地號土地現因系爭803
      地號土地共有人反對通行而為袋地，縱然屬實，亦係上訴
      人之任意行為所招致，應由上訴人及其原有系爭803地號
      土地應有部分之受讓人自行承擔等語。惟系爭805-29、80
　　　5、805-32、805-31、805-30地號土地均係分割自原805地
　　　號土地，依民法第789條第1項規定，上訴人僅得通行被上
      訴人所有土地至公路，本無通行其餘鄰地之理由，是系爭
　　　805之29地號土地成為袋地，係民法第789條規定「子地僅
　　　能通行母地」使然，即無原判決所稱上訴人應自行承擔系
　　　爭805之29地號土地為袋地之理，顯於認事用法有所違誤
      之處。
  ㈢並聲明：
　　⒈先位聲明：⑴原判決廢棄。⑵確認上訴人就林許玉枝所有坐
      落系爭805地號土地如附圖一所示編號F部分，面積142.75
      平方公尺之土地有通行權存在。⑶確認上訴人就林榮進所
      有坐落系爭805-32地號土地如附圖一所示編號H1部分，面
      積15.11平方公尺之土地有通行權存在。⑷確認上訴人就林
      黃菊所有系爭805-31地號土地如附圖一所示編號H2部分，
      面積15.31平方公尺之土地有通行權存在。⑸確認上訴人就
      林峰名所有系爭805-30地號土地如附圖一所示編號
　　　H3部分，面積15.52平方公尺之土地有通行權存在。⑹林許
      玉枝、林榮進、林黃菊、林峰名應容忍上訴人在附圖一所
      示編號F、HI、H2、H3部分，面積總計188.69平方公尺之
      土地開設道路，並不得為禁止或妨害上訴人通行之行為
　　　。
　　⒉備位聲明：⑴原判決廢棄。⑵確認上訴人就林許玉枝所有系
      爭805地號土地如附圖二所示編號E部分（面積以地政機關
      實測為準）之土地有通行權存在。⑶林許玉枝應容忍上訴
      人在上揭附圖二所示編號E部分（面積以地政機關實測為
      準）之土地開設道路，並不得為禁止或妨害上訴人通行之
      行為。
二、被上訴人方面：
  ㈠林許玉枝略以：
　　⒈系爭前案判決確定後，原803地號土地另經本院107年度營
      簡字第310號判決分割，將原803地號土地内如附圖三編號
      G部分之土地（即系爭803地號土地）留作通道使用。系爭
      803地號土地已鋪設柏油道路，南側與系爭805之29地號土
　　　地相鄰，北側與公路連接，共有人即林許玉枝、林榮進、
　　　林峰名均同意上訴人自該處通行，林政輝為上訴人之子，
　　　且上訴人亦為所有權人（按：上訴人嗣於原審訴訟繫屬後
　　　之109年8月15日將所有權移轉與林政輝），自得藉由系爭
　　　803地號土地通行至公路。上訴人所有之系爭805之29地號
　　　土地與公路既有適宜之聯絡，該土地即非屬袋地，自不得
　　　再依民法第789條第1項規定請求通行。
　　⒉林峰名所有之805-30地號土地，目前係經上訴人所有之805
      -29地號土地如臺南市佳里地政事務所108年10月15日法囑
      土地字第60200號複丈成果圖(下稱附圖四)所示編號B部分
      通往803地號土地，再與公路相接，此係經本院108年度營
      簡字第545號判決確認有通行權存在，且附圖四編號B部分
      土地早作為通路使用，上訴人在該案主張805地號土地應
      另闢道路，不得由上訴人之805-29地號土地通行，並非可
      採。
　　⒊並聲明：上訴駁回。
  ㈡林黃菊略以：依據民法第789條，分割共有物後只能夠走分割
    出來的土地，兩造在系爭前案判決中，就已經有設如附圖
　　一編號F部分道路可以讓上訴人通行，而且林黃菊、林榮進
　　、林峰名三人的土地是分在比較後面的位置，所以上訴人只
　　要走林許玉枝如附圖一所示編號F部分的道路就可以對外通
    行，不需要把林黃菊一起提告。目前如附圖一編號F部分的
    土地，林許玉枝有把它上鎖，還有架設圍籬，不能對外通行
　　，所以林黃菊只能走803土地的現有道路，但林黃菊在803土
　　地沒有持分，所以之後只能夠從附圖一編號F部分土地對外
    通行等語置辯。並聲明：上訴駁回。
  ㈢林榮進、林峰名未於言詞辯論期日到場，亦未提出書狀作何
    聲明及陳述。
三、兩造不爭執事項為：
　㈠系爭805-29地號土地為上訴人所有，系爭805、805-32、805-
    31、805-30地號土地現依序為林許玉枝、林榮進、林春菊
　　、林峰名所有。上開五筆土地係經由本院前案判決分割原80
　　5地號土地而來，均為農牧用地。
　㈡本院107年度營簡字第310號分割共有物事件之確定判決，將
    同段原803地號土地其中編號G部分3米寬土地作為通道使用
　　，該判決於108年1月23日確定，該作為通道使用之土地部分
　　，於判決確定後，分割登記為系爭803地號，面積120平方公
    尺，所有權人為林許玉枝、林榮進、林峰名及訴外人林政輝
　　（上訴人之子）。分割後的803地號土地，於原805地號土地
    分割前後，均係作為供人通行之道路使用。
　㈢上訴人所有805-29地號土地，目前確實可由同段803地號土地
    通往馬路。
四、得心證之理由：
  ㈠原805地號土地於106年8月30日經系爭前案判決確定後，分割
    為系爭805-29、805、805-32、805-31、805-30地號土地
　　，分別登記上訴人、林許玉枝、林榮進、林大村（現由林黃
    菊繼承登記取得）、林峰名所有；而附圖三編號G部分土地
    於本院107年度營簡字第310號判決確定後，分割登記為系爭
    803地號，現所有權人登記為林許玉枝、林榮進、林峰名及
    林政輝，做為通道使用，上訴人所有系爭805-29地號土地，
    目前可由系爭803地號土地通往公路等情，有地籍圖謄本、8
    05之29、805、805之32、805之31、805之30地號土地登記謄
    本、系爭前案確定判決、107年度營簡字第310號判決等件可
    稽（原審卷第25-27頁、第97-103頁、第39-51頁、第185-19
　　3頁），且為兩造所不爭執，並經本院依職權調閱本院105年
    度簡上字第46號、107年度營簡字第310號卷宗核閱無訛，此
    部分事實堪予認定。
  ㈡上訴人先位之訴主張依意定通行權及民法第820條第1項請求
    部分：
　  ⒈按共有物分管契約係共有人就共有物管理方法所成立之協
      議，依民法第820條第1項規定，應由共有人全體共同協議
      訂定之。是共有人就共有物之分管等行為，應依協議方法
      而定，此與分割共有物不同，不能因分管協議不成，訴請
      法院命為分管，從而上訴人請求依各共有人持分面積，判
      命分管自非有據（最高法院70年度台上字第2603號、89年
      度台上字第585號判決意旨參照）；次按分管契約，係共
      有人就共有物之使用、收益或管理方法所訂定之契約，共
      有人請求分割共有物，應解為有終止分管契約之意思。是
　　　經法院判決分割共有物確定者，無論所採行分割方法為何
　　　，均有使原分管契約發生終止之效力（最高法院107年度
      台上字第879號判決意旨參照）。
　  ⒉上訴人固主張被上訴人已同意原805地號土地分割後，將如
      附圖一所示編號F、H1、H2、H3部分土地提供為通行道路
      使用，依民法第820條第1項規定，已成立意定通行權之
　　　約定等語。惟民法第820條第1項所謂共有物之管理，係指
　　　對於共有物之保存、改良及用益之行為，依上開最高法院
　　　之見解，縱使全體共有人間已就共有物之使用、收益或管
　　　理方法訂有分管契約，於共有人請求分割共有物，亦應解
　　　為有終止分管契約之意思，因此，要難依民法第820條第1
　　　項規定，來認定成立意定通行權之約定，蓋因共有物分割
　　　之目的在於解消共有關係，以維持共有關係為前提之分管
　　　協議，自無繼續存在之必要，是上訴人依民法第820條第1
　　　項規定，主張上開通行方案已得過半數共有人及應有部分
　　　之同意，應已成立意定通行權約定而仍有拘束原805地號
      土地共有人之效力，顯有誤會，自難憑採。
　　⒊再查，依系爭前案106年8月17日言詞辯論筆錄之記載，審
　　　判長固曾就分割後之道路問題，徵詢當日到庭共有人之意
　　　見，惟上訴人並未對林許玉枝提出如附圖一之分割方案表
　　　示同意（見系爭前案簡上卷第212頁背面至第213頁正面）
　　　，亦不能以上訴人分得系爭805之29地號土地現有位置之
      分割結果，反推上訴人曾在前案與其他共有人有何關於意
      定通行之協議。況意定通行權之取得，有以不動產役權設
      定之方式為之，有以使用借貸、租賃或其他約定方式成立
      契約者，上訴人雖主張兩造間已有通行權之約定，然對於
　　　原805地號土地分割後之通行方法、是否將開設道路、供
      通行之期間、有無對價等情，均未見共有人在前案有何具
　　　體之議定，故無從認定系爭前案之共有人，在法律關係未
　　　明之前提下，有就契約必要之點意思已為一致之可能。因
　　　此，本件被上訴人既未與上訴人達成意定通行之協議，則
　　　上訴人主張兩造已有意定通行權，自屬無據。
　㈢上訴人備位之訴主張依民法第789條第1項法定通行權請求部
　　分：
　　⒈按因土地一部之讓與或分割，而與公路無適宜之聯絡，致
　　　不能為通常使用者，土地所有人因至公路，僅得通行受讓
　　　人或讓與人或他分割人之所有地。數宗土地同屬於一人所
　　　有，讓與其一部或同時分別讓與數人，而與公路無適宜之
　　　聯絡，致不能為通常使用者，亦同，民法第789條第1項定
　　　有明文。復參18年11月30日之立法理由謂：「查民律草案
　　　第一千零十條理由謂因土地之一部讓與或分割，致生不通
　　　公路之土地者，其結果由當事人之任意行為而然。故其土
　　　地之所有人，祇能不給報償而通行於受讓人取得之公路接
　　　續地，或讓與人現存之公路接續地，或已屬於他分割人之
　　　公路接續地，其他之鄰地所有人，不負許其通行之義務。
　　　此本條所由設也。」是本條項規定之旨趣，乃在土地所有
　　　人為土地一部之讓與或分割時，對於不能與公路適宜聯絡
　　　之情形，當為其所預見，而得事先為合理之解決；且土地
　　　所有人不能因自己之任意行為，致增加他人之負擔，因此
　　　如數筆土地同屬一人所有，而得因之與公路為適宜之聯絡
　　　者(即得藉由其中一筆或數筆與公路相通聯)，其中之一筆
　　　或數筆土地非藉助該通聯之土地即不能單獨對外通聯時，
　　　該同屬一人所有之土地，亦不能自己捨通聯之土地，而反
　　　藉由其他鄰地主張其通行權存在。基此，若因土地所有人
　　　本於其所有權而將其中一筆土地或土地之一部為讓與或處
　　　分致其他土地袋地，因係該所有權人可得預見而為事先安
　　　排，自不能允許土地所有權人將不利加諸周圍地之所有人
　　　，捨其本得通行之土地對鄰地主張其通行權。
　　⒉上訴人主張系爭805之29地號土地為對外無適宜聯絡之袋地
      等語，查上訴人因系爭前案判決取得之系爭805之29地號
      土地，固與原805地號土地北側之公路並未相鄰，然林許
      玉枝前於107年5月間提起訴訟，請求將原803地號土地裁
      判分割，考量原803地號土地僅有北邊鄰路，故除各共有
      人分得之土地，另將原803地號土地內已鋪設柏油路面即
      如附圖三編號G部分土地分歸全體共有人取得並維持分別
      共有，上訴人及其子林政輝均為原803地號土地之共有人
      ，於107年8月14日、107年12月11日言詞辯論時兩度到庭
      ，對該分割方案並無意見，上開案件亦依此分割方案判
　　　決確定，因此，原803地號土地依另案判決分割後，包含
      上訴人在內之原803地號土地共有人，本均有通行系爭803
　　　地號土地之權利，始合分割之目的，且系爭805之29地號
      土地，目前確實可由系爭803地號土地通往馬路，亦為兩
      造所不爭執（不爭執事項㈢），是上訴人主張系爭805之2
　　　9地號土地為民法第787條第1項所指之袋地，尚難採取。
　　⒊上訴人復主張系爭803地號土地部分共有人不同意上訴人通
      行，並提出不同意書為證（原審卷第219頁），惟該不同
      意書係由林政暉於109年3月31日署名製作，内容略為伊
　　　不同意將系爭803地號土地提供予系爭803地號土地共有人
　　　以外之人通行等語，然斯時上訴人亦為系爭803地號土地
      之共有人，有系爭803地號土地之第一類登記謄本可稽(原
　　　審卷第195頁），則該不同意書書立時，所指不同意之對
      象，顯然不包括當時仍為共有人之上訴人。又林許玉枝於
　　　原審已表示同意上訴人通行系爭803地號土地（原審卷第2
　　　84頁），上訴人又未提出其他證據證明系爭803地號土地
      其餘共有人即林峰名、林榮進有何不同意上訴人通行之情
      形，上訴人前揭主張自難憑採。因此，系爭805之29地號
      土地既可經由系爭803地號土地與原805地號土地北側公路
      連結，即與袋地之要件不符，上訴人無從依民法第789條
      第1項前段規定，請求通行原805地號土地所分割出之土地
　　　。
　　⒋上訴人另稱其已於109年8月5日以贈與為原因，將其就系爭
      803地號土地之應有部分全數移轉與林政輝等語；惟上訴
      人就107年度營簡字第310號何以分割出系爭803地號土地
      之目的了然於胸，卻將其對系爭803地號土地之應有部分
      移轉與林政輝，日後若系爭803地號土地之共有人擬以上
      訴人已非系爭803土地之共有人，有何具體禁止上訴人通
      行之行為，終致系爭805之29地號土地無從行經系爭803
　　　地號土地對外聯絡，該不能對外通行之狀況，顯係上訴人
　　　將系爭803地號土地應有部分讓與之任意行為造成，非上
      訴人不能預見或自為安排，是上訴人將其共有系爭803地
      號土地之應有部分讓與之後，依民法第789條第1項後段之
      規定，亦僅得通行受讓人即林政輝共有之系爭803地號土
      地，而有法定通行之限制存在。上訴人主張系爭805之29
      地號土地現因系爭803地號土地共有人反對通行而為袋地
      ，縱然屬實，亦係上訴人之任意行為所招致，應由上訴人
      及其原有系爭803地號土地應有部分之受讓人自行承擔。
      據此，上訴人依民法第789條第1項規定，請求通行林許玉
      枝所有系爭805地號土地上如附圖二編號E所示部分之土地
      ，亦無足採，併此敘明。
五、綜上所述，上訴人先位主張依意定通行權及民法第820條第1
　　項規定，請求確認對被上訴人所有如附圖一所示編號F、H1
　　、H2、H3部分土地有通行權存在，及備位主張依民法第789
    條第1項規定，請求確認對林許玉枝所有如附圖二所示編號E
    部分土地有通行權存在，並均請求在上開土地內開設道路與
　　通行，為無理由，應予駁回。原審為上訴人敗訴之判決，理
    由雖與本院之認定略有不同，惟結論並無二致。上訴意旨指
    摘原判決不當，求予廢棄改判，為無理由，應予駁回。
六、本件為判決基礎之事證已臻明確，兩造其餘之攻擊防禦方法
    及訴訟資料，經本院斟酌後，認均與判決結果不生影響，爰
    不一一論駁，併此敘明。
七、據上論結，本件上訴為無理由，依民事訴訟法第436條之1第
    3項、第449條第1、2項、第78條，判決如主文。　
中　　華　　民　　國　　110 　年　　8 　　月　　11　　日
                    民事第五庭  審判長法  官  劉秀君
                                      法  官  陳尹捷
                                      法  官  張家瑛
以上正本係照原本作成。
本判決不得上訴。 　　
中　　華　　民　　國　　110 　年　　8 　　月　　11　　日
                                      書記官  陳雅婷